【裁判字號】    97,簡上,189
【裁判日期】    970805
【裁判案由】    詐欺
【裁判全文】
臺灣彰化地方法院刑事判決             97年度簡上字第189號
上  訴  人
即  被  告  乙○○
上列上訴人因詐欺案件，不服本院九十七年度彰簡字第六一五號
中華民國九十七年五月二十三日第一審簡易判決（原檢察官起訴
案號：九十七年度偵字第三三二一號），提起上訴，本院管轄第
二審合議庭判決如下：
    主文
原判決撤銷。
乙○○幫助意圖為自己不法之所有，以不正方法由自動付款設備
取得他人之物，處有期徒刑肆月，如易科罰金，以新臺幣壹仟元
折算壹日；減為有期徒刑貳月，如易科罰金，以新臺幣壹仟元折
算壹日。
        事  實
一、乙○○明知個人之帳戶關係本身之信用具有一身專屬之性質
    ，在現今金融機構開立帳戶使用並無特殊之條件與困難，而
    一般人均係使用自己之帳戶，如涉及使用他人之帳戶常與財
    產犯罪密切相關，且取得他人存摺之目的在於收取贓款及掩
    飾犯行使之不易遭人追查，可能幫助他人遂行詐欺取財之犯
    罪目的，並掩飾犯行使詐欺者不易遭人追查，其在能預見姓
    名、年籍及住居所均不詳之成年人收受帳戶之目的係欲隱匿
    真實身分，以供犯罪集團進行詐欺犯罪所用，乙○○乃基於
    幫助他人詐欺取財之不確定犯意，而其發生並不違背其本意
    之認識下，竟不顧他人所可能遭受之危害，容任他人藉以遂
    行犯罪，於民國九十六年一月間某日，在不詳地點，將其所
    申設之中國信託商業銀行彰化分行帳號000000000
    000號帳戶之存摺、提款卡、印章、提款卡密碼等物，交
    予姓名、年籍均不詳之成年人，供渠等所屬之詐欺集團成員
    以乙○○所交付之上開帳戶為匯款帳戶，並在自由時報刊登
    虛偽貸款廣告。適甲○○依廣告電話與自稱「王先生」（真
    實姓名、年籍均不詳）之人聯絡，「王先生」乃向甲○○詐
    稱：「必須先將新臺幣（下同）三十萬元存入自己帳戶才能
    貸款」云云，致甲○○陷於錯誤，而依指示於九十六年三月
    八日存入三十萬元至其名下之新竹國際商銀楊梅分行帳戶，
    遭「王先生」以語音轉帳方式，先後各將十五萬元分別轉帳
    至乙○○上開帳戶及陳雍昇（另由臺灣臺中地方法院檢察署
    偵辦）之臺灣銀行霧峰分行帳戶內，並隨即遭人領走。嗣因
    甲○○發覺有異，始知受騙。
二、案經彰化縣警察局彰化分局報請臺灣彰化地方法院檢察署檢
    察官偵查後聲請簡易判決處刑。
    理  由
一、訊據上訴人即被告乙○○（以下簡稱被告）雖矢口否認有交
    付上開帳戶與姓名、年籍不詳之成年人之幫助詐欺取財之犯
    行，辯稱：該帳戶本來是我在阿羅哈公司開巴士薪資轉帳使
    用，該帳戶之存摺及提款卡是我在九十五年十二月初或中旬
    搬家時不慎弄丟的，我並沒有賣帳戶給他人云云。然查：
（一）該姓名、年籍不詳之成年人及所屬之詐欺集團成員以被告
      所交付之上開帳戶為犯罪工具，用以詐欺取財之事實，業
      經被害人即證人甲○○於警詢中證述綦詳，此外並有中國
      信託商業銀行股份有限公司函覆之乙○○基本資料、帳戶
      歷史交易查詢、被害人甲○○新竹國際商業銀行存摺影本
      、臺灣銀行函覆之陳雍基本資料及存摺交易往來明細查詢
      各一份在卷可稽，足徵被告所申設之上開帳戶，確遭詐騙
      集團成員作為實施詐欺取財之用。
（二）又被告於本院審理時雖辯稱：我的存摺及提款卡、密碼都
      放在一起，我將我的提款卡密碼寫在紙上，與存摺及提款
      卡放一起等語，然一般申請人向金融機構申請開設帳戶並
      核發提款卡後，金融機構均會列印原始密碼單交予申請人
      ，並告知申請人應在該金融機構所設置之自動櫃員機操作
      變更密碼程序，始得為密碼之變更，故一般申請人在領得
      提款卡後，旋即會在申辦之金融機構所在地設置之自動櫃
      員機為密碼之變更，其目的係在變更為自己容易記憶之號
      碼。而被告竟謂其提款卡之密碼全寫在存摺裡，並將存摺
      、提款卡及印章等物同放，而為防止存摺、提款卡遺失遭
      人盜領帳戶內款項，依常情應無可能將提款卡之密碼記載
      在存摺內，是取得被告帳戶之人，其得以知悉該銀行帳戶
      及提款卡之密碼，應係被告所告知無訛，被告上開舉動亦
      顯與常情不合。且稍有社會歷練、經驗之人，均知提款卡
      應與其存摺、密碼分別保存，或者將密碼牢記心中，而不
      在任何物體上標示或載明密碼，以免徒增帳戶款項遭人持
      提款卡併同輕易得知之密碼盜領款項，被告為六十三年次
      之人，已有社會歷練，而被告於本院審理時又能清楚記憶
      該存摺之密碼為六個六，衡情被告豈有刻意將其能清楚記
      憶之密碼再記載於存摺裡，而徒增帳戶款項遭人盜領之風
      險，被告所辯實難採信。況查詐騙、恐嚇集團以他人帳戶
      供作款項出入之帳戶，衡諸常情，通常會先取得帳戶所有
      人之同意才使用，否則一旦帳戶所有人掛失，被害人匯入
      之款項即遭凍結無法提領，帳戶所有人反可輕易辦理補發
      存摺、變更印鑑、密碼，將詐騙取得之款項提領一空，詐
      欺集團自不可能冒此風險。由此益徵被告所辯，核與事理
      有違，所辯顯係卸責之詞，無足憑採。
（三）按刑法上之故意，區分直接故意（確定故意）與間接故意
      （不確定故意），「行為人對於構成犯罪之事實，明知並
      有意使其發生者」為直接故意，「行為人對於構成犯罪之
      事實，預見其發生而其發生並不違背其本意者」為間接故
      意；又金融機構之帳戶為個人理財之工具，為便利大眾使
      用此一理財工具，以資活絡資金供需，對於申請開設金融
      帳戶並無設有任何特殊之限制，一般民眾皆能自由申請開
      戶，並得同時在不同金融機構申請多數存款帳戶使用，乃
      眾所周知之事實。依一般人之社會生活經驗，倘係經由合
      法管道之收入或支出，其於金融帳戶之存放及提領，本可
      自行向金融行庫開立帳戶後使用，殊無大費周章使用他人
      帳戶之必要，況且近來類如刮刮樂、退稅轉帳、網拍購物
      等詐騙案件層出不窮，詐騙集團多利用人頭帳戶做為出入
      帳戶，不僅廣為媒體所披載，亦經政府一再宣導提醒注意
      ，尤以現今各地金融機構所設自動提款機莫不設定轉帳之
      警示畫面，或張貼警示標語，促請使用大眾注意，衡諸目
      前社會以電視、報紙甚至網路等管道流通資訊之普及程度
      ，以及使用自動提款機從事提款、轉帳交易之頻繁，苟見
      有陌生人不思以自己名義申請開立帳戶，反而向不特定人
      蒐集、承租或收購他人之金融機構帳戶使用，帳戶所有人
      焉能安心將其帳戶交付收購帳戶之人，而絲毫未加懷疑其
      收集帳戶之目的即在於詐取他人財物？蓋一般人均有妥為
      保管其帳戶及防止他人任意使用之認識，縱在特殊情況偶
      需交付他人使用，亦必深入瞭解用途及合理性，始予提供
      ，且該等專有物品如落入不明人士手中，極易被利用作為
      與財產有關之犯罪工具，此為吾人依一般生活認知所易於
      體察之常識。若有他人無正當理由，索求使用他人帳戶，
      客觀上當可預見其目的係為供某筆資金存入後再行領出之
      用，且該筆資金之存入及提領過程，係有意隱瞞行為人之
      身分，此乃極易瞭解之事，是以，被告應知詐騙集團多以
      蒐集他人帳戶供作詐騙被害人匯款之犯罪工具，故被告當
      可預見其將帳戶存摺與提款卡提供予陌生之不詳姓名年籍
      成年之詐騙集團成員使用，將幫助他人實施犯罪，惟被告
      卻仍執意將存摺及提款卡交付予該不詳姓名年籍成年之詐
      騙集團成員，足見其帳戶遭不法利用向人詐騙財物之結果
      並不違背其本意，被告有幫助詐欺之不確定故意，堪予認
      定。至被告交付上開存摺、提款卡、密碼及印章等物，既
      非詐欺取財罪之構成要件行為，且查無任何證據足資證明
      被告與該不詳姓名年籍成年之詐騙集團成員間有何共同詐
      欺取財之犯意聯絡，被告僅係單純提供該帳戶之存摺、提
      款卡、密碼及印章，並未參與訛騙被害人之詐欺取財構成
      要件行為，主觀上僅係基於幫助該犯罪者之意思，應屬無
      疑。
（四）綜上所述，被告前揭所辯顯係事後飾卸之詞，均無足採。
      本案事證明確，被告犯行洵堪認定，應予依法論科。
二、按所謂自動付款設備，係指藉由電子控制系統設置預定之功
    能，而由機械本身提供一定之現金、轉帳或通匯之設備。而
    銀行電腦終端機，亦屬自動付款設備之一種，其所提供轉帳
    之功能與自動櫃員機無異。次查，本件之詐欺犯之正犯，係
    在網路銀行輸入正確之密碼後，於未經被害人同意之下，以
    不正方法，將被害人甲○○帳戶之金額轉帳至被告所提供之
    前開帳戶中，致被害人共喪失三十萬元之金錢；此項方式與
    一般在自動櫃員機操作轉帳之差異，僅在前者只需有密碼，
    即可在電腦上操作，毋庸利用被害人之金融卡或信用卡，並
    親自在自動櫃員機操作而已。然刑法第三百三十九條之二第
    一項、第三百三十九條之三第一項規定，並未以須使用金融
    卡或信用卡操作做為該二罪間之區分標準，且透過自動櫃員
    機為轉帳之操作，亦須透過與銀行電腦終端機連線後，始能
    完成轉帳之作業，又轉帳之行為雖僅發生帳簿內數字之變動
    而已，然實際上已發生存款數額變動之結果，故轉帳所減少
    之數額，實與該數目所顯示之現金金額相當，故本件詐欺犯
    之正犯以轉帳之方式所取得之金額，自屬「物」無訛。是以
    本件雖是在電腦上完成轉帳之作業，然實際上亦應屬在自動
    付款設備取得他人之物之情形，故本件詐欺犯之正犯之行為
    與刑法第三百三十九條之二第一項規定之構成要件相當。
三、公訴人聲請書雖認被告係犯幫助詐欺取財罪，惟揆諸前揭說
    明，上開犯罪集團既係向被害人甲○○佯稱必須先將三十萬
    元存入自己帳戶才能貸款等語，被害人甲○○因而陷於錯誤
    ，遂依該詐騙集團成員之指示於九十六年三月八日存入三十
    萬元至其名下之新竹國際商業銀行楊梅分行帳戶，並遭詐騙
    集團以語音轉帳方式，將被害人甲○○新竹國際商業銀行內
    之存款各十五萬元轉出至被告之上開帳戶及陳雍昇之臺灣銀
    行霧峰分行帳戶內，因詐騙集團並非施用詐術，致使被害人
    陷於錯誤，以轉帳之方式交付金錢至被告帳戶，而係詐得被
    害人之電子銀行通行密碼帳號後，自行撥打電話操作金融機
    構關之電子銀行服務系統，而將被害人甲○○帳戶內之金錢
    轉入被告之上開帳號戶，故該詐騙集團所為，係犯刑法第三
    百三十九條之二第一項之以不正方法由自動付款設備取得他
    人之物罪。查本件被告以一交付帳戶之幫助行為，幫助詐欺
    集團成員向被害人甲○○以不正方法由自動付款設備取得他
    人之物之犯行，被告所為提供前開帳戶予他人之行為屬刑法
    利用自動付款設備詐欺取財罪構成要件以外之行為，其既以
    幫助他人犯罪之意思而參與犯罪構成要件以外之行為，故核
    被告所為，係犯刑法第三十條第一項前段、刑法第三百三十
    九條之二第一項之幫助利用自動付款設備詐欺取財罪。本件
    被告應論以幫助利用自動付款設備詐欺取財罪，聲請簡易判
    決處刑意旨認被告所為係犯幫助詐欺取財尚有未洽，惟因起
    訴事實同一，故起訴法條應予變更，併此敘明。再被告所為
    係犯刑法第三十條第一項、第三百三十九條之二第一項之幫
    助詐欺取財罪，業如前述，應依同法第三十條第二項之規定
    減輕其刑。原審認被告犯行罪證明確，而予論罪科刑，固非
    無見，惟本件被告所為係幫助利用自動付款設備詐欺取財，
    而非刑法第三百三十九條第一項之幫助詐欺取財，已如前述
    ，原審認被告涉犯刑法第三百三十九條第一項之幫助詐欺取
    財罪尚有未洽，上訴人上訴意旨雖未指摘及此，然原判決既
    有上開違誤，自應予以撤銷改判。爰審酌被告犯罪手段、被
    害人所受之損害、智識程度、犯後之態度等一切情狀，量處
    如主文第二項所示之刑，並依刑法第四十一條第一項前段之
    規定諭知易科罰金之折算標準，以資懲儆。又因被告犯罪時
    間係在九十六年四月二十四日以前，所犯為刑法第三十條第
    一項、第三百三十九條之二第一項之幫助利用自動付款設備
    詐欺取財罪，悉合於減刑條件，應依中華民國九十六年罪犯
    減刑條例第二條第一項第三款之規定，減其宣告刑二分之一
    ，並依刑法第四十一條第一項前段之規定諭知易科罰金之折
    算標準。
據上論斷，應依刑事訴訟法第四百五十五條之一第一項、第三項
、第三百六十九條第一項前段、第三百六十四條、第二百九十九
條第一項前段、第三百條，刑法第三百三十九條之二第一項、第
三十條第一項前段、第二項、第四十一條第一項前段，刑法施行
法第一條之一，中華民國九十六年罪犯減刑條例第二條第一項第
三款、第七條、第九條，判決如主文。
本件經檢察官張聖傳到庭執行職務。
中    華    民    國    97    年    8     月    5     日
                        台灣彰化地方法院刑事第二庭
                            審判長法官  石馨文
                            法      官  黃齡玉
                            法      官  尚安雅
以上正本證明與原本無異。
本件不得上訴。
中    華    民    國    97    年    8     月    6     日
                            書  記  官  洪年慶
以上正本證明與原本無異。
本件不得上訴。
附錄論罪科刑法條:
刑法第三百三十九條之二


司法院資訊處製作；財團法人民間司法改革基金會備份。
